ACORDAO-COMPLETO-2542906

ACÓRDÃO 3898/2022 ATA 26/2022 - SEGUNDA CÂMARA

VISTOS, relatados e discutidos estes autos de aposentadoria, em que se examina, nesta fase processual, pedido de reexame interposto pela Agência Nacional de Transportes Terrestres contra o Acórdão 17592/2021-TCU-Segunda Câmara, de relatoria do Ministro-Substituto Marcos Bemquerer Costa,
ACORDAM os Ministros do Tribunal de Contas da União, reunidos em Sessão da Segunda Câmara, ante as razões expostas pelo Relator e com fulcro no art. 48, c/c os arts. 32 e 33, da Lei 8.443/1992, em: 
9.1. conhecer do pedido de reexame interposto pela Agência Nacional de Transportes Terrestres e, no mérito, negar-lhe provimento;
9.2. dar ciência desta deliberação à recorrente e à interessada.

Pedido de reexame, em processo de aposentadoria, interposto pela interposto pela Agência Nacional de Transportes Terrestres contra acórdão que julgou ilegal o ato de aposentadoria de Cirila Maria de Jesus, negando-lhe registro.

Segunda Câmara

Agência Nacional de Transportes Terrestres (04.898.488/0001-77).

3. Interessados/Responsáveis/Recorrentes:
3.1. Interessado: Cirila Maria de Jesus (XXX.779.721-XX).
3.2. Recorrente: Agência Nacional de Transportes Terrestres (04.898.488/0001-77).

13.1. Ministros presentes: Bruno Dantas (Presidente), Augusto Nardes (Relator) e Antonio Anastasia.
13.2. Ministro-Substituto convocado: Marcos Bemquerer Costa.
13.3. Ministro-Substituto presente: André Luís de Carvalho.

AUGUSTO NARDES

Ministro-Substituto Marcos Bemquerer Costa.

Adoto como parte integrante deste relatório a instrução transcrita a seguir com os ajustes de forma pertinentes, a qual foi elaborada no âmbito da Secretaria de Recursos (Serur) e cujo encaminhamento teve a anuência do dirigente daquela unidade e do Ministério Público junto ao TCU (peças 27, 28 e 30) :
"INTRODUÇÃO
1. Trata-se de pedido de reexame (peças 11-17) interposto pela Agência Nacional de Transportes Terrestres, por meio do qual se insurge contra o Acórdão 17592/2021-TCU-Segunda Câmara (peça 8) , que teve como relator o Excelentíssimo Senhor Ministro-Substituto Marcos Bemquerer Costa.
1.1 A deliberação recorrida apresenta o seguinte teor:
ACORDAM os Ministros do Tribunal de Contas da União, com fundamento nos artigos 1º, inciso V, e 39, inciso II, da Lei 8.443/1992, c/c os artigos 17, inciso III, 143, inciso II, 259, inciso II, 260 e 262 do Regimento Interno/TCU, em considerar ilegal a concessão de aposentadoria da Sra. Cirila Maria de Jesus e negar registro ao correspondente ato, dispensar o ressarcimento das quantias indevidamente recebidas de boa-fé pela interessada, consoante o disposto no Enunciado 106 da Súmula da Jurisprudência do TCU, e expedir as determinações contidas no subitem 1.7 abaixo.
 (...) 
 1.7. Determinações: 
 1.7.1.  determinar à Agência Nacional de Transportes Terrestres que, no prazo de 15 (quinze) dias a contar da notificação deste Acórdão, adote as seguintes providências:
 1.7.1.1. abstenha-se de realizar pagamentos decorrentes do ato de aposentadoria ora impugnado, sujeitando-se a autoridade administrativa omissa à responsabilidade solidária, nos termos do art. 262, caput, do Regimento Interno/TCU;
  1.7.1.2. promova o destaque das parcelas de 'quintos/décimos' incorporadas com base em funções comissionadas exercidas entre 08/04/1998 e 04/09/2001, transformando-as em parcela compensatória a ser absorvida por quaisquer reajustes futuros, desde que a hipótese não seja de decisão judicial transitada em julgado, nos moldes da decisão do Supremo Tribunal Federal no RE 638.115/CE; 
 1.7.1.3. dê ciência do inteiro teor desta Deliberação à interessada, alertando-a de que o efeito suspensivo proveniente da interposição de possíveis recursos perante o TCU não a exime da devolução dos valores percebidos indevidamente após a respectiva notificação, caso os recursos não sejam providos, encaminhando a este Tribunal, no prazo de 30 (trinta) dias, comprovante da referida ciência; e
 1.7.1.4. emita novo ato de concessão de aposentadoria em favor da Sra. Cirila Maria de Jesus e promova seu cadastro no sistema e-Pessoal, livre das irregularidades verificadas neste processo, sendo submetido a este Tribunal, nos termos da IN/TCU 78/2018.
HISTÓRICO 
2. Conforme consta do ato de peça 3, a Sra. Cirila Maria de Jesus ocupou função comissionada posteriormente ao advento da Lei 9.624/1998, cuja correspondente parcela de quintos foi incorporada aos seus proventos, razão por que foi determinado ao órgão de origem que procedesse à adequação da aludida parcela, conforme modulado pelo Supremo Tribunal Federal no âmbito do RE 638.115. 
ADMISSIBILIDADE
3. Reitera-se o exame de admissibilidade efetuado pelo Sar/Serur (peça 18) , ratificado pelo Excelentíssimo Senhor Ministro-Relator João Augusto Ribeiro Nardes (peça 26) , que concluiu pelo conhecimento do pedido de reexame, com fundamento no artigo 48 da Lei 8.443/1992, c/c os artigos 285 e 286, parágrafo único, do RI/TCU, suspendendo-se os efeitos do caput e dos subitens 1.7, 1.7.1, 1.7.1.1, 1.7.1.2 e 1.7.1.4 do Acórdão 17592/2021-TCU-Segunda Câmara.
EXAME DE MÉRITO
4. Delimitação
4.1 Constitui objeto do presente recurso definir se a interessada tem direito a 5/5 de FG-1.
5. Dos quintos de FG-1
5.1. A recorrente aduz que a Sra. Cirila Maria de Jesus tem direito a 5/5 de FG-1, com base nos seguintes argumentos:
5.2. Consoante análise da Coordenação da Folha de Pagamento da Gerência de Gestão de Pessoas da Superintendência de Gestão Administrativa da ANTT (Doc. 01) , consta erroneamente no 'mapa de tempo de serviço' do processo de aposentadoria (Doc. 02) , o que foi projetado no cadastro do ato no sistema e-Pessoal do TCU (Doc. 03) , o exercício da Função Gratificada FG-01, no período de 26/11/1993 a 22/08/2020. 
5.3. No entanto, a área técnica reconhece que o preenchimento foi efetuado de forma equivocada, 'pois levou em consideração os atos de nomeação e dispensa da servidora na referida função até 2002, desprezando o termo [final] para fins de incorporação previsto na Lei 9.624/1998, portanto até a data limite de 08/04/1998.' 
5.4. O equívoco perpetrado no momento do cadastro, todavia, não interfere no valor da rubrica 'VPNI ART.62-A LEI 8112/90 - AP', visto que, nos termos da análise complementar realizada pela Coordenação da Folha de Pagamento da Gerência de Gestão de Pessoas da Superintendência de Gestão Administrativa da ANTT (Doc. 04) , 'o valor de R$ 172,42 (centro e setenta e dois reais e quarenta e dois centavos) corresponde ao período de exercício de função gratificada da servidora, entre 26/11/1993 e 08/04/1998 ...'.
Análise:
5.5. Consta na peça 17, p. 2, o seguinte mapa de função exercida pela interessada:
  
5.6. Observa-se, assim, que, de acordo com o mapa supra, a interessada não tem direito a 5/5 de FGR-1 (conforme consta no ato de peça 3) , por não ter exercido a função FGR-1 por 5 anos, antes de 8/4/1998. Cabendo ao órgão de origem, portanto, realizar o destaque das parcelas de 'quintos/décimos' incorporadas com base em funções comissionadas exercidas entre 08/04/1998 e 04/09/2001, transformando-as em parcela compensatória a ser absorvida por quaisquer reajustes futuros, desde que a hipótese não seja de decisão judicial transitada em julgado, nos moldes da decisão do Supremo Tribunal Federal no RE 638.115/CE, nos termos do subitem 1.7.1.2 do acórdão recorrido.
5.7. Nesse sentir, opina-se no sentido de que o acórdão recorrido não merece reparos e, por via de consequência, deve-se negar provimento ao presente recurso.
CONCLUSÃO
6. Da análise de mérito, conclui-se que a interessada não tem direito a 5/5 de FGR-1, por não ter exercido a função FGR-1 por 5 anos, antes de 8/4/1998. Cabendo ao órgão de origem, portanto, realizar o destaque das parcelas de 'quintos/décimos' incorporadas com base em funções comissionadas exercidas entre 08/04/1998 e 04/09/2001, transformando-as em parcela compensatória a ser absorvida por quaisquer reajustes futuros, desde que a hipótese não seja de decisão judicial transitada em julgado, nos moldes da decisão do Supremo Tribunal Federal no RE 638.115/CE, conforme o subitem 1.7.1.2 do acórdão recorrido.
6.1. Por conseguinte, deve-se negar provimento ao presente recurso.
PROPOSTA DE ENCAMINHAMENTO
7. Ante o exposto, submetem-se os autos à consideração superior, propondo-se, com fundamento no art. 48 da Lei 8.443/1992:
a) conhecer do recurso e, no mérito, negar-lhe provimento;
b) informar a recorrente e demais interessados do acórdão a ser proferido, destacando que o relatório e o voto que o fundamentam podem ser acessados por meio do endereço eletrônico www.tcu.gov.br/acordaos."
É o relatório.

não há.

Procurador Sergio Ricardo Costa Caribé.

SUMÁRIO: APOSENTADORIA. ILEGALIDADE DECORRENTE DA CONCESSÃO DE QUINTOS APÓS O ADVENTO DA LEI 9.624/1998. NEGATIVA DE REGISTRO. DETERMINAÇÃO PARA O ÓRGÃO DE ORIGEM CONSENTÂNEA À DECISÃO DO STF NO RE 638.115/CE. PEDIDO DE REEXAME. CONHECIMENTO. NEGATIVA DE PROVIMENTO.

APOSENTADORIA (APOS)

Secretaria de Recursos (Serur).

Trata-se de pedido de reexame, em processo de aposentadoria, interposto pela Agência Nacional de Transportes Terrestres contra o Acórdão 17592/2021-TCU-Segunda Câmara, de relatoria do Ministro-Substituto Marcos Bemquerer Costa.
2.	 No âmbito da deliberação recorrida, este Tribunal julgou ilegal o ato de aposentadoria de Cirila Maria de Jesus, negando-lhe registro, tendo em vista a concessão de quintos decorrente do exercício de funções comissionadas entre 08/04/1998 e 04/09/2001.
3.	Inconformada com a decisão desta Corte, a Agência Nacional de Transportes Terrestres alega equívoco no momento do cadastro, que não interferiria, no entanto, no valor da rubrica 'VPNI ART.62-A LEI 8112/90 - AP', visto que, nos termos da análise complementar realizada pela sua área técnica (Doc. 04) , "o valor de R$ 172,42 (centro e setenta e dois reais e quarenta e dois centavos) corresponde ao período de exercício de função gratificada da servidora, entre 26/11/1993 e 08/04/1998".
4.	A Serur analisou as ponderações recursais e concluiu que, ainda que se desconsidere o equívoco, a interessada não tem direito a 5/5 de FGR-1, por não ter exercido a função FGR-1 por 5 anos, antes de 8/4/1998.
5.	Sendo assim, há que se acompanhar o encaminhamento uniforme proposto pela Serur e pelo MPTCU, adotando seus fundamentos como razões para propor aos meus pares que este Tribunal conheça do presente recurso e, no mérito, negue a ele provimento, tendo em vista que os tempos de função exercidos anteriormente a 08/04/1998 não são suficientes para a concessão dos quintos pretendidos.
	Ante o exposto, voto pela adoção da minuta de acórdão que trago a este Colegiado.
	
TCU, Sala das Sessões Ministro Luciano Brandão Alves de Souza, em 2 de agosto de 2022.
Ministro JOÃO AUGUSTO RIBEIRO NARDES
Relator